【裁判字號】    98,台上,7406
【裁判日期】    981210
【裁判案由】    肇事逃逸
【裁判全文】
最高法院刑事判決            九十八年度台上字第七四０六號
上  訴  人  台灣高等法院台中分院檢察署檢察官
被      告  甲○○
上列上訴人因被告肇事逃逸案件，不服台灣高等法院台中分院中
華民國九十八年十月十五日第二審判決（九十八年度交上訴字第
二０九０號，起訴案號：台灣台中地方法院檢察署九十七年度偵
字第二０五八七號），提起上訴，本院判決如下：
    主  文
原判決撤銷，發回台灣高等法院台中分院。
    理  由
本件原判決略以：檢察官不服第一審諭知被告甲○○被訴肇事逃
逸部分無罪之判決，提起第二審上訴，然檢察官所提上訴理由，
業經第一審判決明「刑法第一百八十五條之四規定肇事逃逸罪
之立法意旨，係為維護交通安全，加強救護，減少被害人之死傷
，促使駕駛人於肇事後，能對被害人即時救護，以處罰明知肇事
致人死傷而未盡救護義務之責及企圖脫免責任之人，足見所欲保
護者為被害人之生命、身體法益，非保障被害人之民事請求權，
亦非要求行為人坦然接受司法裁判，行為人縱未主動報案，或留
待警察到場，即行離開，並非當然成立此罪。證人即告訴人乙○
○稱：被告之汽車與伊之機車發生碰撞後，繼續行駛到前方約十
公尺處停車，並與同車女子（即馮慧玲）想要移動機車，伊不答
應，要求被告趕快報警，該女子拿出新台幣一千元要補償損害，
為伊拒絕，並要求被告報警，將伊與兒子楊○賢送醫，但被告說
有急事要離開，伊要求被告以手機打電話到伊手機，以留下被告
電話號碼，俾日後求償，且仍要求被告不能離開，要留在現場協
助處理，被告還是駕車離開現場，伊乃自行打電話報警，由警察
叫救護車送醫等語。關於被告表示有急事欲先行離去，並有留下
聯絡方式，與被告及證人馮慧玲之證述相符。被告肇事後既下車
察看，且與乙○○交談，參以乙○○、楊○賢僅受擦挫傷及瘀血
，均非嚴重，無生命、身體不可容許之危險，則被告以家有急事
為由，留下聯絡方式後逕行離去，難認主觀上有不予救護之故意
等語」在卷。上訴意旨置第一審判決明白論斷於不顧，仍執陳詞
，再事爭辯，及對於原審法院取捨證據與自由判斷證據證明力之
職權行使，以自己之說詞，泛指為違法，或與判決本旨無關之細
節，漫為爭執，難認符合上訴已述具體理由之要件。故依形式
上觀察，第一審判決認事用法並無違法或不當，檢察官之上訴書
狀並未依據卷內既有訴訟資料或提出新事證，指摘或表明第一審
判決有何採證、認事、用法或量刑等足以影響判決本旨之不當或
違法，而構成應予撤銷之具體事由，因認其上訴不合法律上之程
式，爰不經言詞辯論，予以駁回。固非無見。
惟查：第二審上訴書狀，應述具體理由，刑事訴訟法第三百六
十一條第二項定有明文。所謂「應述具體理由」，指就不服判
決之理由為具體之述，而非空泛稱原判決認事用法不當，或採
證違法、判決不公、量刑過重或輕縱之指摘而言。上訴理由就其
所主張第一審判決有違法或不當之情形，如已舉出具體事由，縱
所舉理由經調查結果並無可採，要屬上訴有無理由之範疇，第二
審即應本於事實審職責，為實體審判，尚難遽謂上訴未述具體
理由，而從程序上予以駁回該合法之上訴，否則即係剝奪當事人
可請求第二審為覆審之訴訟權。本件檢察官提起第二審上訴，其
上訴書狀已明：汽車駕駛人駕駛汽車肇事，不論其責任歸屬為
何，均有義務留在肇事現場，採取救護或其他必要措施，以防因
就醫延誤致生無謂傷亡，並俾得通知被害人家屬到場，以明責任
，如未即採取救護或其他必要措施，即駕車逃逸者，均應成立肇
事逃逸罪。本件車禍發生後，被告下車察看，已知乙○○、楊○
賢均受傷流血，被告非專業醫生，無從以肉眼判斷其二人傷勢之
嚴重性，亦不能以事後之明，認定當時必無生命、身體不可容許
之危險而免除在場救護之義務，況法律科以肇事者留在肇事現場
，目的在對受傷者採取救護或其他必要措施，維護他人之生命與
用路人安全，乙○○一再要求被告於警察到場前不得離開現場，
並請求被告協助救護，被告仍執意離去，原判決遽認其無肇事逃
逸之故意，難認妥當等語。依上揭說明，檢察官之第二審上訴，
似已依據卷證資料指摘原判決採證、認事如何不當，能否認非具
體之上訴理由，而係空泛指摘，已非無疑。又第二審係事實審、
覆審，並非法律審或事後審，當事人本可依卷證資料指摘第一審
採證、認事如何違法或不當，執為第二審上訴之具體理由，請求
第二審為事實之覆審。原判決未詳為研析，徒以上開上訴意旨係
對第一審法院取捨證據與自由判斷證據證明力之職權行使任意指
為違法為由，遽認檢察官之上訴不合法定程式，予以駁回，難謂
無混淆覆審制與事後審、法律審之分際，其適用法則自有未當，
且難昭折服。上訴意旨指摘原判決不當，非無理由，應認原判決
有撤銷發回更審之原因。
據上論結，應依刑事訴訟法第三百九十七條、第四百零一條，判
決如主文。
中    華    民    國  九十八  年   十二   月    十    日
                      最高法院刑事第十三庭
                          審判長法官  賴  忠  星
                                法官  呂  丹  玉
                                法官  吳      燦
                                法官  施  俊  堯
                                法官  蔡  名  曜
      本件正本證明與原本無異
                                      書  記  官
中    華    民    國  九十八  年   十二   月   十四   日
                                                      m


司法院資訊處製作；財團法人民間司法改革基金會備份。
